【裁判字號】    97,保險,7
【裁判日期】    981030
【裁判案由】    給付保險金
【裁判全文】
臺灣花蓮地方法院民事判決               97年度保險字第7號
原      告  丙○○
            戊○○
            辛○○
            庚○○
            己○○
共      同
訴訟代理人  林國泰律師
被      告  華南產物保險股份有限公司
法定代理人  丁○○
訴訟代理人  甲○○
複代理人    乙○○
上列當事人間請求給付保險金事件，本院於民國98年10月15日言
詞辯論終結，判決如下：
    主      文
原告之訴及假執行之聲請均駁回。
訴訟費用由原告負擔。
    事實及理由
一、原告主張：
  (一)訴外人即被保險人劉添來於民國95年4月20日投保被告強制
    汽車責任險，另於強制險外『附加駕駛人傷害保險』之任意
    險（下稱系爭保險），承保範圍依系爭保險契約第1條規定
    ，為「單一交通事故」致駕駛人體傷、殘廢或死亡，保險期
    間至97年4月20日屆滿。於前開保險承保期間，劉添來於96
    年11月21日14時許，駕駛機車行駛於花蓮縣吉安鄉○○村○
    ○路與山下一街以北約50公尺處，由北往南行駛，跌落至路
    旁排水溝中，無法自行脫困，其後經警員於14時54分許發現
    獲救，於14時59分經花蓮縣消防局救護車於15時06分送達慈
    濟醫院急救，其被救出時人還清醒，且安全帽仍戴頭上。依
    據消防救護員記載，劉添來當下有「肢體外傷」、「因交通
    事故」引起「疼痛」、「暈、嘔吐」等癥狀，呼吸由14時55
    分上車而至15點03分，分別由每分鐘100次、82次降至54 次
    ，且血壓由134/122mmHG升高至181/65mmHG。劉添來依外觀
    判斷雖僅有手指及腳部外傷，然於獲救時之「疼痛」、「暈
    、嘔吐」等症狀，均得顯示劉添來於交通事故意外之初，頭
    顱內部即有無法自外表顯示之內部傷害存在。另據慈濟醫院
    「醫院護理記錄表」記載，劉添來到院時意識仍屬清醒，然
    約莫2小時之同日17時00分，陷入「意識模糊狀態」、「醫
    囑排抽血」及「入CPR（心肺復甦）區」；17時55分經醫師
    會診「四肢僵直」、「抽搐」及「醫囑需頭部開刀」；19時
    30 分住進加護病房，惟仍無起色，住院延至6天後不治死亡
    。
  (二)依系爭『附加駕駛人傷害保險』條款第1條承保範圍規定：
    「茲雙方同意，在被保險人加繳保險費後，因駕駛人涉及強
    制汽車責任保險被保險人機車單一機車交通事故，致駕駛人
    本人死亡、殘廢或受有體傷時、本公司依照附加保險契約之
    約定、對受益人負賠償之責。」本件劉添來係因「單一交通
    事故」意外發生死亡結果，惟被告於接獲原告檢附文書為理
    賠申請後，竟不予賠付，雖經原告向花蓮縣政府消費者保護
    官申訴，被告仍以「死亡原因並非為交通意外事故」、「僅
    有手指及膝蓋擦傷」及係因「腦中風出血併腦幹功能缺損非
    交通意外事故」等為由，拒絕理賠。
  (三)劉添來死亡之直接原因，依「花蓮縣消防局救護紀錄表」、
    「慈濟醫院急診檢傷護理評估紀錄表」、「急診病歷」、「
    急診醫囑紀錄單」以及「急診護理評估及生命徵象紀錄單」
    ，既係因系爭單一交通事故後導致之「腦幹出血及功能缺損
    」等傷害死亡，且屬系爭事故送醫時，隨即表現出相關頭顱
    內部受創之症狀，則本件死亡發生之「直接」與「重要」之
    原因，即係因單一交通事故之外在原因所引起，並導致死亡
    之結果。系爭附加傷害險所謂「單一交通事故」，係指「單
    獨一輛車所造成交通事故，例如騎車因閃避坑洞或小狗、翻
    車、天雨路滑跌倒、撞到路樹、電線桿或牆壁等，在沒有與
    他車相撞情況下發生的交通事故。」劉添來於強制險外附加
    傷害任意險，避免單一車輛交通事故損害，且其死亡直接且
    重要之原因，係因系爭單一交通意外事故引起，並有因果關
    係，被告於系爭保險契約條件成就後，即應予理賠。
  (四)檢察機關進行相驗時，其『相驗屍體證明書』將死亡方式區
    分為「病死或自然死」、「意外死」、「自殺」、「他殺」
    或「未確定」之分法，有其記載目的及範圍，與保險法上之
    意外意義，迥不相同，不得因檢察官於相驗時在驗斷書上記
    載為意外以外之選項，即得據此認定本件並非因意外事故所
    造成之死亡。縱使劉添來於交通事故意外時，並無明顯外傷
    ，然卻無法否定劉添來當時頭顱內部已因意外遭受撞擊而有
    出血性傷害，進而導致併發腦中風出血及腦幹缺損而死亡結
    果。另據專業醫學文獻記載，交通事故意外，即使是極輕微
    之頭部傷害，或撞擊時之反衝擊力道，其頭顱內部亦會突然
    發生極嚴重之「慢性硬腦膜出血」、「急性硬腦膜上血腫」
    、「蛛網膜下腔出血」、「硬腦膜下血腫」等併發症，進而
    死亡；或會因頭部外傷，發生「外傷之機轉」，而產生「腦
    細胞死亡」、「腦組織缺血性損害」及「急劇顱內血腫和血
    管受傷」等傷害。更重要的是，醫學上就「腦出血」、「腦
    梗塞」及「蛛網膜下腔出血」等詞，均稱為「腦中風」。據
    此，本件不得因死亡記載係「腦中風出血併腦幹功能缺損」
    ，即得將其與血管梗塞之內在原因等民間俗稱之中風疾病等
    同視之，進而否定本件交通事故意外事實，及係受外來性、
    偶然性及不可預測性之傷害等情。
  (五)依系爭保險契約第4條第1項第3款規定：「死亡給付之受益
    人，為被保險人之法定繼承人。」原告丙○○為劉添來之配
    偶，其餘原告為劉添來之子女，均為其法定繼承人，自得依
    保險契約之約定請求給付保險金新台幣（下同）150萬元。
    並聲明：被告應給付原告150萬元，及自起訴狀繕本送達翌
    日起至清償日止，按年息百分之五計算之利息，並陳明願供
    擔保請准宣告假執行。
二、被告則以：
  (一)被保險人劉添來與被告間訂定『附加駕駛人傷害保險』保險
    契約，死亡保險金額150萬元，劉添來於保險期間不幸身故
    。系爭保險條款第1條承保範圍約定：「被保險機車單一機
    車交通事故，致駕駛人本人死亡、殘廢或受有體傷時，本公
    司對受益人負賠償之。」故劉添來之傷害或死亡須因汽車交
    通事故意外發生所致，始符合本保險之承保範圍。依「花蓮
    縣消防局救護紀錄表」記載，劉添來現場狀況創傷為肢體外
    傷，而頭部外傷卻空白；次依慈濟醫院急診病歷記載，劉添
    來係因頭昏眼花致使騎車跌落水溝，無明顯頭部外傷，僅手
    指及膝蓋擦傷；再依慈濟醫院診斷證明書記載，劉添來病名
    「腦中風出血併腦幹功能缺損」，依慈濟醫院病歷紀錄記載
    ，劉添來患有高血壓、糖尿病、肝硬化病史。劉添來自發生
    車禍從現場處理、就院急診、醫院診斷證明書等書面紀錄，
    均無關頭顱外傷受創病狀之記載，卻仍不治死亡，顯示劉添
    來死亡係因腦中風出血疾病所引起，與車禍所致手指、膝蓋
    擦傷之外傷並無直接因果關係。
  (二)依臺灣花蓮地方法院檢察署（下稱花蓮地檢署）相驗屍體證
    明書記載，劉添來死亡方式係因「病死或自然死」，其直接
    引起死亡之原因甲「腦內出血性中風」、先行原因（若有引
    起上述死因之疾病或傷害）乙（甲之原因）「腦幹功能缺損
    」。可見劉添來死亡之原因經法醫師、檢察官認定與車禍所
    致之傷害並無直接因果關係。劉添來雖因交通事故受有手指
    、膝蓋擦傷之傷勢，惟並非會導致最終死亡之必然結果。本
    件交通事故發生於白天下午約莫14時許左右，當時天氣晴朗
    ，地無泥濘，路面寬敞且機車無遭它車碰撞之痕跡，劉添來
    會發生車禍是因頭昏眼花導致跌倒，換言之，劉添來是否於
    騎乘機車時係受舊疾影響頭昏眼花而致發腦內出血性中風，
    才會造成跌倒？不無疑問。
  (三)原告須負舉證責任證明劉添來死亡係由交通意外事故造成之
    傷勢所引起「直接」與「重要」之原因，而符合本保險契約
    之承保範圍。惟探究劉添來死亡原因係直接「腦內出血性中
    風」、「腦幹功能缺損」，原告均無法證明汽車交通事故與
    劉添來之死亡有相當因果關係，即不符合承保範圍之規定，
    被告無須給付保險金等語資為抗辯。並聲明：原告之訴駁回
    。如受不利判決願供擔保請准宣告免為假執行。
三、兩造不爭執之事實：
  (一)被保險人劉添來與被告間訂定「附加駕駛人傷害保險」保險
    契約，約定死亡保險金額為150萬元，劉添來於保險期間不
    幸身故。
  (二)劉添來於96年11月21日14時51分騎乘機車在花蓮縣吉安鄉○
    ○村○○路與山下一路口北上50公尺處摔落水溝，經花蓮縣
    消防局救護車於同日15時06分送至慈濟醫院急救。劉添來於
    96年11月26日19時40分死亡。
  (三)原告為劉添來之法定繼承人，為系爭保險契約之受益人。
  (四)兩造所提文書形式上均為真正。
四、得心證之理由：本件兩造所爭執之處，應在於：
  (一)導致劉添來死亡直接且重要之原因，是否係因交通意外事故
    之傷勢所引起，並有直接因果關係？
  (二)被告是否應依保險契約之約定對原告負給付保險金150萬元
    之責？茲審酌如下。
五、本院之判斷：
  (一)本院依原告聲請調閱花蓮縣消防局就劉添來事發時之報案紀
    錄、救護紀錄，向花蓮地檢署調閱劉添來之相驗卷宗，向花
    蓮縣警察局吉安分局調閱劉添來之交通事故資料，暨向慈濟
    醫院調閱劉添來就診之全部病歷資料後，兩造同意將前述爭
    點一之認定，委請國立台灣大學醫學院附設醫院（下稱台大
    醫院）進行鑑定，並以該院之鑑定結果作為本件之認定依據
    ，而訂立證據契約（本院卷156頁筆錄參照），本院即檢送
    本件全部卷宗資料送請台大醫院鑑定。
  (二)台大醫院之回復意見表（本院卷165頁）記載：
  1.劉添來發生事故後就醫概要：劉添來於96年11月21日15時被
    路人發現連同機車倒臥於路邊水溝內，救護人員到達現場時
    ，其意識清醒（昏迷指數E4M6V5，為滿分），於96年11月21
    日15時11分送抵花蓮慈濟醫院急診，依病歷紀錄當時主訴頭
    暈後騎車跌落水溝，理學檢查發現血壓181／65毫米汞柱（
    mmHg），心跳每分鐘54下，無明顯頭部外傷，有右手第4指
    擦傷及左小腿擦傷。病患（即劉添來）之意識於17時00分突
    然變差，昏迷指數7分（E1M4V2），嘔吐少量，血壓昇高至
    221／107（mmHg），心跳每分鐘67下，瞳孔大小正常，因而
    立即安排頭部電腦斷層，顯示右側視丘大量腦出血併腦室內
    出血，且有中線偏移現象；於17時40分昏迷指數再降至4分
    （E1M2V1），急診醫師予以氣管插管並會診神經外科醫師，
    神外醫師表示應緊急進行手術處理，但家屬表示不願意開刀
    ，因此於19時30分住院至加護病房觀察治療，家屬並簽署拒
    絕急救同意書。隨後兩天其昏迷指數介於4分（E1M2VT）與6
    分（E1M4VT）之間起伏，自11月23日起成為最低之3分（E1M
    1VT），直至11月26日因生命徵象已不穩定，家屬辦理病危
    自動離院，將病患送回家中斷氣。
  2.鑑定意見：劉添來之死亡原因，由病歷中對電腦斷層結果之
    描述，是以腦內出血造成顱內壓過高與腦幹壓迫所致，該出
    血部位（視丘）甚少為頭部外傷引起，絕大多數乃自發性出
    血。蓋病患本身患有糖尿病，已是腦中風之高危險群，車禍
    本身對病患帶來壓力，或可成為引發自發性出血之因素，但
    其出血與撞擊本身應無直接相關，腦幹功能於2天內惡化至
    完全衰竭，亦非外力所致，而與腦出血量大、腦室內出血造
    成水腦症及對腦幹壓迫有關。因此，該病患之死亡原因，應
    非騎乘機車跌落水溝，導致頭部受到撞擊引起腦內出血，使
    得腦幹功能虧損而死亡，而是自發性腦出血中風之故。依病
    歷紀錄與病程發展判斷，劉添來之死亡非因機車交通事故導
    致死亡。
  (三)依系爭保險條款第1條（本院卷18頁）承保範圍約定：「茲
    雙方同意，在被保險人加繳保險費後，因駕駛人涉及強制汽
    車責任保險被保險人機車單一機車交通事故，致駕駛人本人
    死亡、殘廢或受有體傷時、本公司依照附加保險契約之約定
    、對受益人負賠償之責。」依前開台大醫院鑑定結果可知，
    劉添來之死亡並非因機車之交通事故導致，而是自發性腦出
    血中風之故，其死因即非兩造保險契約約定之保險事故，原
    告自不得向被告請求保險金之給付。
六、從而，原告依保險契約之約定請求被告給付150萬元，及自
    起訴狀繕本送達翌日起至清償日止，按年息百分之五計算之
    利息，為無理由，應予駁回，原告之訴既經駁回，其假執行
    之聲請已無依據，應併予駁回。本件事證已臻明確，兩造其
    餘攻擊防禦方法與舉證，均無礙勝負判斷，爰不一一論列，
    附此敘明。
七、訴訟費用負擔之依據：民事訴訟法第78條、第85條第1項。
中    華    民    國    98    年    10    月    30    日
                        臺灣花蓮地方法院民事庭
                              法    官  楊碧惠
上列為正本係照原本作成。
如不服本判決，應於送達後20日內，向本院提出上訴狀並表明上
訴理由，如於本判決宣示後送達前提起上訴者，應於判決送達後
20日內補提上訴理由書(須附繕本)。
中    華    民    國    98    年    10    月    30    日
                             法院書記官  羅仕健


司法院資訊處製作；財團法人民間司法改革基金會備份。
